【裁判字號】    93,建,90
【裁判日期】    950125
【裁判案由】    損害賠償
【裁判全文】
臺灣臺中地方法院民事判決  93年度建字第90號
原      告  勝偉營造工程有限公司
法定代理人  丙○○
訴訟代理人  丁○○  律師
複  代理人  陳建勛  律師
被      告  國立台灣體育學院
法定代理人  戊○○
訴訟代理人  陳惠玲  律師
上列當事人間請求損害賠償事件，本院於民國94年12月21日言詞
辯論終結，判決如下：
    主      文
被告應給付原告新台幣壹仟零伍拾肆萬捌仟參佰陸拾陸元，及自
民國九十三年十一月二十六日起至清償日止，按年息百分之五計
算之利息。
訴訟費用由被告負擔。
本判決於原告以新台幣參佰伍拾貳萬元或同額之第一商業銀行無
記名可轉讓定期存款單供擔保後，得假執行。但被告以新台幣壹
仟零伍拾肆萬捌仟參佰陸拾陸元為原告預供擔保後，得免為假執
行。
    事實及理由
一、本件原告起訴主張：伊於民國（下同）89年6月14 日以新台
    幣（下同）3,650 萬元得標承攬被告公開招標定作之「嘉義
    校區預定地第一期土地整地及中排農路改道工程」（下稱系
    爭工程），嗣於同年7月3日完成簽立工程承攬契約書（下稱
    系爭工程契約書）。惟查，本件被告於嘉義縣政府尚未完成
    徵收系爭工程所需用地之徵收作業前，明知無法施工，卻執
    意辦理發包及通知原告開工（系爭契約書第7 條（履約期限
    ）第1項第1款前段），原告即依被告指示（即原證三）於89
    年7月10 日開始施工，但被告就系爭工程用地既未完全取得
    ，導致工程執行進度嚴重受阻停滯，復因被告指示停工、變
    更設計、變更施工方法暨我國政府勞動法令修訂變更情事，
    導致原告施工及管理成本額外增加，凡此即應由被告依約給
    付補償。原告請求被告給付之依據及數額分述如下：因被
    告未能配合提供系爭工程所需用地，致延誤工期、改變工法
    致增加原告施工費用成本負擔支出計6,949,441 元（小數點
    以下第1位，四捨五入）：(1)按系爭契約書第9條（施工管理
    ）第21項第1 款約定：契約使用的土地，由機關於開工前提
    供，其地界由機關指定。該土地之使用如有任何糾紛，由機
    關負責；其地上（下）物之清除，除另有規定外，由機關負
    責處理。再按第20條第4項第1款前段亦約定：因非可歸責於
    廠商之情形，機關通知廠商部分或全部暫停執行，得補償廠
    商因此而增加之必要費用。查本件系爭工程「回填土方及滾
    壓夯實工程」之工作項目原係需由原告購置土方數量13 萬5
    千立方公尺以進行回填土方整地工程；且兩造於系爭工程契
    約內容之一部之「國立台灣體育學院嘉義校區○○○道及整
    地工程資料補證審議會議」（即原證十）中明定該土方來源
    係縣治所在地行天地下停車暨教師研留中心新建工程及聯興
    土方建材行剩餘土方（即就近利用填方）。因上開縣治所在
    地行天地下停車暨教師研留中心新建工程剩餘土方距系爭工
    程工地較近，成本較低，故原告與訴外人聯興土木建材行約
    定買賣土方包含運費在內，以每立方公尺單價75元計算。惟
    因被告未能提供工程用地乃於89年9月13 日工務協調會決議
    （即原證六）指示第一期整地填土部分暫時停工，俟被告通
    知（即原證七）原告於90年3月5日進場施作時。因此變更，
    致上開就近購置土方來源已因系爭工程進度無法配合已出售
    予其他需求之人，致已無適用之剩餘土方，為配合系爭工程
    儘速復工，被告遂同意變更工法指示原告另以「遠運購土填
    方」工法進行施工，並允諾應協商補償差額，且准予原告展
    期一個月進場施工，俾利原告從事購置土方。但因遠運購土
    成本大增，因此原告與訴外人聯興土木建材行重新訂立土方
    買賣約定以每立方公尺以單價70元計算，但不含運費。是以
    ，原告依其指示購買土方費用計9,922,500元及運費計525萬
    元，共計支付「遠運購土填方」費用為15,172,500元。此與
    系爭工程契約原定之回填土方購置費用為每立方公尺73元，
    回填土方共135,000立方公尺，原定費用計9,855,000元相較
    ，足見原告因此增加施作費用成本負擔共計5,317,500元（
    計算式如附表二）。(2)本件系爭工程「中排農路改道工程」
    部分核計施作128.5 個工作天，「整地填土工程」部分核計
    64個工作天，以上兩部分工程施作核計為192.5 個工作天，
    再加上准予展期之30天，足見系爭工程實際施工日數長達22
    2.5個工作天。實已為系爭工程契約書之預算書原訂90 個工
    作天（系爭契約書第7條第1項第1款前段）之2.47 倍。按系
    爭工程契約書之預算書原訂90 個工作天管理費為1,110,164
    元，增加工作天數1.47倍比例計算，該部分被告即應依約補
    償原告1,631,941 元。此因被告未能配合提供系爭工程所需
    用地，旋經被告指示暫時停止施工，造成工程進度延誤，誠
    屬被告之責任，要非可歸責於原告，此亦經「監察院調查意
    見」調查認定無誤。綜上(1)(2)被告自應補償原告「遠運購土
    填方」費用5,317,500元及增加必要之管理費1,631,941元，
    以上共計6,949,441 元。因政府實施縮短工時政策，導致
    原告履約費用成本增加3,481,925 元（計算式如附表三）：
    按系爭工程契約書第4條（契約價金之調整）第4項約定：「
    廠商履約遇有下列政府行為之一，致履約費用增加或減少者
    ，契約價金得予調整：政府法令之新增或變更。．．．。前
    款情形，屬中華民國政府所為，致履約成本增加者，其所增
    加之必要費用，由機關負擔；．．．」。查系爭工程決標後
    ，因「勞動基準法」第30條規定修訂為「勞工每日正常工作
    時間不得超過八小時，每二週工作總時數不得超過八十四小
    時」，並於90年1月1日起施行；若以新法平均每週工時不得
    超過42小時，較諸舊法規每週不得超過48小時計，則新修法
    令足足縮減6 小時，自影響原告履約費用成本增加，被告應
    依約負擔補償如附表三計算方式之3,481,925 元予原告。
    代墊予訴外人台糖公司之地上物補償金117,000 元：按系爭
    工程契約書第9條第21 項約定有系爭工程所需用地應由被告
    負責清除、提供。查本件系爭工程之「中排農路改道工程」
    部分之原設計農路所在位置，嗣經被告指示變更設計後，卻
    仍有台糖公司栽植之甘蔗農作物並未清除；經原告促請被告
    清除以利工程進度，惟遲未獲有效果。原告基於工程順利進
    行起見，唯有與台糖公司協調清除該地上物，遂代被告墊付
    予台糖公司地上物補償金117,000 元，被告自應依上開契約
    約定，或民法第176條第1項（無因管理）或第179 條（不當
    得利）規定規定償還原告。綜上所述，原告所得請求之金額
    ，合計為10,548,366元（即上開合計）。按本件系爭
    工程之履約爭議，前經原告於93年7月23 日提請行政院公共
    工程委員會進行調解未果，被告乃提起本件之訴訴之聲明：
    (1)被告應給付原告10,548,366元，及自起訴狀繕本送達之翌
    日起至清償日止，按年息5%計算之利息。(2)原告願以現金或
    同額之第一銀行無記名可轉讓定期存款單為擔保，請准宣告
    假執行。
二、被告則以：(1)關於原告遠運購土暨運費增加費用部分（即
    原告主張(1)部分）：於89年6月27 日所召開之「國立台灣
    體育學院嘉義校區○○○道及整地工程資料補證審議會議」
    記錄，僅為確認原告確實能提出土方、及其來源資料、品質
    係符合被告要求之「說明」及「擔保」，並未以「就近利用
    填方」為施工方法之約定。且該會議記錄並非系爭工程契約
    文件之一部分。再者，系爭工程契約書及預算書中從未提及
    「利用填土」，反而於預算書中第壹項明文「借方」，更於
    該備註欄上清楚可見「含土方購買」，以上可知系爭工程之
    施工方法本為「購土填方」，並無任何變更，且該購買土方
    之費用，應早已包含於本件工程契約總價3,650 萬元中，自
    不能責由被告再次負擔。依前所述，既無約定及變更施工方
    法，則縱被告遲延提供土地，原告至多僅能就該期間內棄土
    運送服務價格上揚「價差」之損害要求被告賠償，而觀諸90
    年3 月復工後原告向訴外人聯興土木建材行所訂購土方價格
    為每立方公尺70元，亦較當初預計購買之每立方公尺75元價
    格為低，且原告於90年3月所購買之土方與89年7月預計購買
    之土方，均係自聯興土方建材行之棄土場同一地點運出，故
    並無增加土方費用及運費成本之情事。況原告之不能如期提
    供土方，係因訴外人聯興土方建材行「將土方售予他人」，
    而非被告指示停工導致該原來之土方「過期不能使用」、「
    因不可抗力滅失」。是以，原告另外購買土方所增加之費用
    ，與被告之指示暫停施工，並無因果關係。原告另外花費數
    百萬元運送土方所受之損失，應向聯興土方建材行請求「每
    逾一日百分之一」之違約金，而非向被告請求損害賠償。
    (2)關於增加管理費1,110,164 元部份（即原告主張(2)部分
    ）：依系爭工程契約書第9條（施工管理）第1項之約定內容
    ，可知管理費乃廠商「指派工地負責人」、「管理所有廠商
    員工」、「維護與保管所有施工機具、設備及材料」等勞務
    付出之對價。原告對該管理費之請求應就該費用與暫停施工
    有因果關係（因此而）以及實際支出（增加）且必要者為限
    之事實負舉證責任，例如與系爭工程有直接相關、工程現場
    待命之工地人員薪資表、扣繳憑單，以證明原告受有關於工
    程管理費用損害之事實。至於，因暫停施工而未支出之費用
    ，原告自不得請求，否則顯有不當得利之嫌。本件原告空言
    管理費以「一式計價」比例計算，而未就上開事實負舉證之
    責，其請求自為無據。關於原告主張因縮短工時政策致履
    約成本增加3,481,925 元部分：本件兩造於系爭工程契約書
    第7條（履約期限）第1款已明文約定「星期日及休息之星期
    六免計工期。非休息之星期六以半日計」，早就為落實勞工
    實施週休二日及推動未來全面實施週休二日，將工期計算標
    準予以調整，亦即系爭工程是在「兩週工作84小時工作條件
    」下公開招標訂約，非如原告所提營造天下期刊「縮短工時
    衍生營造業損失求償列車啟動」專論所表明之「在正常48小
    時工作條件下公開得標訂約」之情況，亦未使原告將工作條
    件由約定之「兩週96小時」改為法定之「兩週84小時」而增
    加任何必要費用。是以，原告於89年7月3日所約定之契約價
    金3,650 萬元，即為工作條件「兩週84小時」之契約價金，
    原告自不應於契約價金外再事主張調整。再者，因縮短每月
    工時而增加人力成本者，應僅限於「按月計薪」之員工部分
    ，按時或按日者，均未因縮短每月工時政策而增加費用。原
    告承攬系爭工程，大部分人力成本計價方式為「按日計酬」
    ，故對於該項費用，原告公司並不會因政府縮短工時導致增
    加人事成本。退步言之，如認縮短工時政策對原告造成必要
    費用增加，則依照行政院公共工程委員會（90）工程企字第
    90028374號函，針對廠商因工時縮短政策而有延長工期或增
    加成本之必要者，原告應提出自新修正法定工時施行日起，
    其需投入人力與修正前之比較，再就「必須」、「新增」之
    人力計算可能增加之成本，據以協商。惟今原告並未據以提
    出，僅以期刊專論一文主張其工資支出300 餘萬元，亦提出
    任何比較數據或支出證明，實無所據。代墊訴外人台糖公
    司117,000元部分：按民法第189條規定：承攬人因執行承攬
    事項，不法侵害他人之權利者，定作人不負損害賠償責任。
    本件原告於施工期間不慎損害施工區域範圍以外台糖公司之
    農田地上物，原告公司於89年9月18日即與台糖公司達成117
     ,000 元「地上物補償費」之協議並給付之，被告自無庸負
    損害賠償責任。又原告雖主張依無因管理請求給付，惟其管
    理應依本人明示或可得推知之意思，以有利於本人之方法為
    之，被告之意思為向台糖無償借用，如欲租用，違反被告明
    示意思，應經被告同意始能向被告主張償還；況按兩造於89
    年9月13 日系爭工程工務協調會會議記錄（即原證六）「第
    六項決議事項第五點：『承商要借用土地堆置土方，承商應
    自行和台糖公司協調處理。』」則該筆金額係屬原告「借用
    」台糖公司土地以堆置土方之用，雙方既於系爭工程契約簽
    訂後另合意該部分之費用由原告自行負責，原告自不得事後
    反悔。而今原告僅提出台糖公司之收據之乙紙，該收據並未
    列明租用範圍、農作物損害數量及面積、計價方式等等，不
    能證明該筆費用係「新變更設計農路」產生之費用，或係原
    告向台糖公司租用土地堆置土方之費用，或係原告施工期間
    不慎損壞施工區域範圍以外台糖公司之農田地上物，原告未
    盡舉證之責，其主張應予駁回。綜上，本件原告主張之請求
    權不存在，退步言之，縱然存在，亦早已罹於時效：原告
    購買土方之成本及運費6,949,441 元，性質上屬於承攬報酬
    請求權，依民法第127條第7 款規定消滅時效為2年：依系爭
    工程契約書預算書之回填土方整地工程部分工程項目l 借方
    機具挖土之備註欄清楚記載「含土方購買」之約定，因此原
    告購買土方之成本及運費所支出之694 萬餘元，屬於雙方約
    定由原告供給之材料，依民法第490條第2項規定，該材料之
    價額，推定為報酬之一部。退步言之，縱認該項材料費用非
    屬報酬，亦應屬系爭工程原告之墊款。查本件工程完工之日
    為90年9月14日，原告遲至93年7月23日始申請行政院公共工
    程委員會調解，遲至11月22日始起訴請求，則該項報酬或墊
    款已罹於時效。因政府實施縮短工時政策致契約價金應增
    加之部分，性質為承攬報酬請求權，消滅時效亦為二年：按
    系爭工程契約書第4條（契約價金之調整）第4項約定之調整
    款、補貼款，係原告因完成一定工作所可請求之對價，性質
    上屬承攬人報酬之一部，亦即為民法所謂之承攬報酬，依上
    開民法第127條第7款規定，其請求權時效為二年。本件請求
    權最遲於完工之日90年9月14 日即得請求，其報酬之請求權
    ，至92年9月15 日即已罹於時效。原告支付台糖公司地上
    物補償金，核其性質屬於承攬人之墊款，依民法第127 條第
    7 款規定，消滅時效同為二年：本件台糖公司之地上物補償
    金，既由原告於89年9月18 日給付予台糖公司，自斯時起，
    原告即可隨時要求被告償還，惟原告歷經二年而不為，該請
    求權早已罹於時效。本件原告另復主張關於購買土方費用、
    管理費、因縮減工時而增加之費用，屬於兩造工程合約書中
    第20條第4項及第4條第4 項「當事人間補償給付之特別約定
    」，不適用民法第127條第7款二年時效或民法514條第2項一
    年消滅時效之規定，而應適用民法125條規定之15 年時效云
    云，然民法第127條第7款及514條第2項之短期時效，係特別
    消滅時效之規定，原告主張之前開所有損害賠償請求權，均
    應已涵蓋在其範圍內，不容再行細分，或於法律規定外創設
    一新請求權，否則本條之規定將永無適用之機會，殊非立法
    之本意，原告之上開主張，要無理由等語，資以抗辯。答辯
    聲明：原告之訴駁回。被告如受不利之判決，願供擔保，請
    准免為假執行之宣告。
三、按契約之解釋，首在於探求當事人共同主觀之意思，蓋約定
    之內容，具有法律規範效力之意義如何，在當事人間若無爭
    執，無論該內容，客觀上如何被了解，亦不管客觀上是否具
    有歧義性，仍以當事人共同主觀意思為準。即使有爭執，
    當事人若能自主，或透過第三人的協助，就約定內容的規範
    意義，達成共識，亦應以此共同理解的意義為準。然契約有
    解釋之必要，而又能確認雙方主觀共同的意思，並不多見，
    約定內容所具有的法律規範意義，當事人意見不一致，勿寧
    占多數之情事。此時即須要為契約客觀之解釋，我民法雖無
    類如德國民法第157條之規定（強調契約之解釋，應依誠信
    原則，斟酌交易習慣），然實務及學說亦依民法第98條規定
    （意思表示之解釋）（按意思表示與契約仍有不同，兩者之
    解釋當即有差別）為解釋契約內容之形式解釋規則（註：與
    所謂實質解釋規則不同）。並綜合最高法院19年上字第58號
    、19年上字第453號、39年台上字第1053號判例要旨及65 年
    度台上字第2135號判決要旨以觀可知「解釋契約，應探求當
    事人立約時之真意，而於文義及理論上詳為推求當事人之真
    意為如何？又應斟酌訂立契約當時及過去之事實，其經濟目
    的及交易上之習慣，而本於經濟法則，基於誠實信用原則而
    為判斷。」換言之，契約既為屬有相對人之意思表示之一，
    則其解釋方法，為平衡當事人的利益及合理分配危險，應以
    客觀上表示價值作為認定意思表示內容的準據（即規範的解
    釋，闡釋性解釋）。在此種解釋，一方面要求表意人於表示
    其意思時，應顧及相對人了解可能性；他方面相對人亦須盡
    必要注意去正確了解表意人之所欲，故在解釋上應特別斟酌
    相對人明知或可得而知的事實，並就磋商過程、交易目的及
    利益狀態，依交易慣例及誠實信用原則加以判斷。惟上開契
    約解釋（包括共同主觀意思之探求及客觀解釋），主要之目
    的在確定當事人約定的內容，特別是契約書面所載條款，其
    所具有的法律規範意義。本件兩造對於原告得標承攬被告公
    開招標之系爭工程，於89年7月3日簽有系爭工程契約書乙情
    ，並不爭執，並有卷附之系爭工程契約書（副本）乙份可稽
    ，自堪可信為真實，是本件原告為承攬人，被告為定作人甚
    明。觀諸，系爭契約第20條（契約終止解除及暫停執行）第
    四項第一款前段約定內容：「因非可歸責於廠商之情形，機
    關通知廠商部分或全部暫停執行，得補償廠商因此而增加之
    必要費用。」等語。按以，就民法第507 條規定定作人之協
    力義務（非給主付義務，或可認定附隨義務）及從工程角度
    、契約內容以觀，用地之取得為定作人之責任（系爭契約第
    9條第21項第1款）（定作人其他之責任尚包括設計之確定、
    管線之遷移、交通之維持等）。是以，本件被告對於系爭工
    程工程用地於未能取得前，即通知原告開工，對於因此而於
    開工後停工，造成之工程之延長，自須對承包商負損害賠償
    或償還之責任。故而，上開約款所謂「得補償廠商因此而增
    加之必要費用。」非係繫諸於定作人之隨意，決定是否予以
    補償，兩造主觀上之合意，應予補償之義。另參以，民法第
    227條之2情事變更原則之規定，則契約雙方當事人為預就不
    可預測之風險先為分配，則基於契約自由原則，當無不可。
    本件系爭契約第4條第4項之約定，即為之屬。是以，該條項
    所謂「廠商履約遇有政府法令之新增及變更，屬政府所為者
    ，致履約成本增加者，其所增加之必要費用，由機關負責（
    即契約價金之調整）」等語。故而，上開約款所謂「契約價
    金得以調整」，亦非係存有上開事由時，繫諸於定作人之隨
    意，決定是否予以調整。契約當事人之主觀上之合意，應係
    應予調整之義。是以，本件原告本於上開契約條款（即系爭
    契約第9條第21項第1款、第4條第4項第2 款）而為本件上開
    (1)、(2)、主張之請求，形式上洵屬有據。
四、參以，系爭工程契約第5條第2項後段約定：「．．．，並於
    工程完成，機關驗收合格，廠商繳納保固金保證金後。於七
    日內一內無息結付尾款。」等語。故各期估驗工程款縱因估
    驗計價時有爭議，致其數額無從確定而無法行使請求權，惟
    於工程全部竣工、交付，並依兩造契約經被告正式驗收合格
    並由原告辦妥工程保固保證後，原告已得行使承攬報酬請求
    權，其請求權時效始應起算。是本件承攬報酬應自系爭工程
    驗收合格起算，而非工程完工起算（民法第128 條參照）。
    查本件系爭工程約，係於何時驗收合格？就此兩造主張不一
    ，被告持驗收紀錄（被證三）及結算驗收證明書（被證一，
    此為原告否認），主張系爭工程驗收合格時間為90年11 月9
    日。然觀諸，上開文件其上係載「驗收日期」，無從得知，
    系爭工程已驗收合格。參以，卷附之被告（91）台體總字第
    09100446號函（原證十六）內容，亦知上開90年11月9 日非
    系爭工程之驗收合格日期。是原告抗辯稱，自90年9月14 日
    系爭工程完成之日甚或90年11月9 日系爭工程驗收合格之日
    起算二年，原告遲至93年7月23 日始申請行政院公共工程委
    員會調解，同年11月22日起訴請求，已逾二年時效期間，並
    非可採（縱認本件原告所請求之項目均屬承攬報酬或墊款）
    。參以，原告所提卷附之監察院調查意見（即原證四）第 2
    條第2項第8款所載：「．．．，承辦單位續於同年（即91年
    ）7月 31日簽辦退還最後一期差額、履約保證金。原告於同
    年8月8日到校領回最後一期差額、履約保證金。．．．。」
    等語。足見，系爭工程驗收合格之時間係為91年7月31日（
    並參照系爭工程契約第14條第1 項）甚明（兩造對於系爭工
    程最後一次尾款係於91年7月25 日匯入原告帳戶，不爭執）
    。而原告係於93年7月23 日始申請行政院公共工程委員會調
    解，同年11月22日起訴請求，已如上述。是參以，政府採購
    法第85條之1及民事訴訟法第419條2 項規定，應認本件係於
    93年7月23日起訴。是距本件時效起算之時間91年7月31日，
    尚未逾二年。故而，縱認本件原告起訴請求之4 個項目，均
    屬民法第127條第7款所指之承攬報酬或墊款，然本件請求亦
    尚未罹於時效（縱認驗收合格之時間為91年7月25日亦同）
    ，合先敘明。
五、首就原告上開主張(1)增加施作費用成本負擔共計5,317,50
    0 元之部分：按被告既對於可歸責於被告致延長工期不爭執
    ，而依系爭契約第20條第4項第1款前段約定，被告亦應補償
    廠商（即原告）因此而增加之必要費用，已如前述。而按，
    兩造曾於89年6月27 日為「工程資料補證審議會議」（即原
    證十）雙方已就土方來源、數量，存有協議。參諸，證人乙
    ○○（89年6月27 日參與會議之建築師事務所人員）於審理
    中證稱：「原證十之議會議記錄係當天開標之後，學校方面
    對於得標廠商有數點之意見，經得標廠商提出相關之數據與
    證明文件，經建築師及校方查核，查核後，認定得標廠商所
    提出之證明文件符合決標之議程，所以才產生三點結論，認
    定投標廠商得標。」、「原證十之會議紀錄是為合約之一部
    分」等語（見本院94年9月5日審理筆錄）。又觀諸上開「工
    程資料補證審議會議」係附之系爭契約約定之後，顯見上開
    審議會議內容為契約之一部甚明。按以，系爭契約後所附原
    告所提出之預算書（亦為契約內容之一）已就「回填土方及
    滾壓夯實工程」之工作項目列出，是互核上開證人乙○○之
    說明，則系爭工程「回填土方及滾壓夯實工程」工作項目預
    算之列出係以「工程資料補證審議會議」內容為基準顯明。
    是嗣後因系爭工程工期之延誤，而致無法按原「回填土方及
    滾壓夯實工程」工作項目預算執行，姑且不論其工法之名稱
    為何，則倘因此而增加之費用，則依系爭契約第20條第4 項
    第1 款前段約定，即屬應予補償者。又參諸證人乙○○亦證
    稱：「本件系爭工程沒有使用行六地下停車場暨教師研留中
    心新建工程所產生的土方，當時本工程的期限因故延長，所
    以沒有辦法利用行六地下停車場的土方，系爭工程土方來源
    是經過勘驗核可處的土方，准許運至基地做填土工程。」、
    「勘驗核可處在何處，我（指乙○○）知道離基地是蠻遠，
    詳細位置我忘了。」等語（同上審理筆錄）。足見，系爭工
    程確因被告之因素，而致土方之來源變更，而系爭工程土方
    來源亦經被告勘驗核可甚明。另參以，證人蔡燿聲（註：貨
    車司機，靠行在連芳貨運公司）於審理中證稱：「我（指蔡
    燿聲）有在90年3 月間為勝偉公司運送棄土，起訖地點為從
    太保聯興土方建材行載到工地（臺灣體育學院）。運送土方
    的數量多少，詳細數目我忘了，大概有十幾萬立方米。我沒
    有再為勝偉公司運送其他棄土」、「（原證十一號連芳貨運
    公司開立的發票）是我為勝偉公司運送棄土，連芳公司開的
    發票，發票開91年的3、4月，是因為勝偉公司一直積欠運費
    ，他全部給我錢之後，我才開發票給他。」等語（本院94年
    6月8日審理筆錄）。證人甲○○（註：聯興土方建材行負責
    人）於審理中稱：「嘉義縣政府教師研習中心新建工程、行
    天地下停車場等工程，6萬7千餘立方公尺廢土，是棄置在太
    保小段69、70等地號土地，時間大概在89年間。」、「在90
    年3 月間勝偉公司為了興建台灣體育學院嘉義校區整地所需
    之土方，是勝偉公司來向我買的。我（指甲○○）的建材行
    沒有另外提供卡車運送服務，只有經營土方買賣。」、「我
    除了賣土方給勝偉公司興建台灣體育學院嘉義校區之外，沒
    有再提供土方給勝偉公司作其他工程之用。（原證十一發票
    ）是我們開給勝偉公司的。因為勝偉公司尾款沒有付清土方
    的錢，一直到他們付清，我才在90年11月、12月開發票給他
    。」、「勝偉公司原本有要向聯興建材行購買嘉義縣政府教
    師研習中心、行天地下停車場工程所產生的土方。但後來沒
    有購買，因為時間沒有辦法配合，台灣體育學院還沒有開工
    。我後來賣給勝偉公司的土方，是我的土方堆置場運過去的
    。我是買各處的土方來的。」等語（同上審理筆錄）。足見
    ，原告確係因被告因系爭工程用地取得之問題，致工程延誤
    ，而須另向聯興建材行購買原「工程資料補證審議會議」內
    容以外之土方，且由連芳貨運公司運送乙情（內容均由原證
    十一），可堪信為真實。故而，原告主張其依被告指示購買
    土方費用計9,922,500元及運費計5,250,000元，共計支付「
    遠運購土填方」費用為15,172,500元（原證十一發票23紙）
    ，與系爭工程契約原定之回填土方購置費用為每立方公尺73
    元，回填土方共135,000立方公尺，原定費用計9,855,000元
    （原證十二）相較，原告因此增加施作費用成本負擔共計5,
    317,500元（計算式為9,922,500元（實際購土費用）＋5,25
    0,000元（卡車運輸）－9,855,000元（原總成本）＝5,317,
    500元），尚可採信。而此為系爭契約第20條第4項第1 款前
    段被告應補償原告所增加之必要費用。是原告此部分之請求
    ，於法尚屬有據，為有理由。
六、次就，原告上開主張(2)系爭工程因被告因素而延誤工期，
    致生增加之管理費1,631,941 元：按根據「行政院公共工程
    委員會」之前身「行政院公共建設督導會報」於82年6 月所
    編印之「公共建設工程經費估算編列手冊」中之內容可知，
    政府機關在編列工程經費時，首先應確立「計畫成本」，而
    計畫成本分為4 項，即規劃（可行性研究）階段作業費用
    。建設成本（工程經費）：係指自設計階段作業、用地取
    得及拆遷、工程建造及支付施工期間利息，所需之一切開銷
    。又可分為下述4 項。即(1)設計階段作業費用。(2)用地取得
    及拆遷補償費。(3)工程建造費。包括I、直接工程成本（工
    地工費）：包括承包商管理費及利潤、營業稅在內等。II、
    間接工程成本。此係指業主為監造管理工程目物所需支出之
    成本，包括行政管理費、工程管理及監造費等。利息。
    營運及維持成本。由上「工程管理費」可知應分二類，其中
    一類係屬主辦機關（業主）本身之工程管理費；另一類係屬
    承包商之管理費。業主的工程管理費屬於工程建造費中間接
    工程成本的一個項目，由業主自行依工程規模性編列之，承
    包商之工程管理費則屬工程建造費中直接成本的一個項目。
    實務上承包商之工程管理費有以一定比例之方式包含在各個
    工料項目之單價中以及依所有工料項目價格總和再乘以一定
    百分比單獨列（本件系爭工程採之）項兩種方式載明於工程
    契約之價目表中。然究意「管理費」之內容為何？其究意涵
    蓋哪些成本及費用，由82年10月1 日行政院台（82）忠援字
    第10531 號函訂定之「中央政府各機關工程管理費支用要點
    」之規定可知（列有10個項目）。及行政院頒布之「各機關
    委託技術顧問機關承辦技術服務處理要點」中第9項第2款亦
    知（包括之項目亦繁多）。依此承包商之「工程管理費」存
    有雖非屬工程之直接工、料費，然仍為成本之一部分。
    係為完成工程目的物所必要支出之費用。係以編列一定金
    額之方式來涵蓋工程所接之直接工、料費以外之一切雜項費
    用，故具有「一式計價」之精神。為工程款之一部分，應
    屬承攬報酬之性質。綜上，承包商之工程成本，除與工程項
    目及其數量有直接關聯外，亦與「工期」之長短息息相關，
    而其中管理費之支用更與工期之長短有絕對之關係。亦即工
    程項目或數量雖未變更，但工程期限卻因故延長許久時，則
    「工程管理費」所應支用之項目等等，必須隨著工程延誤而
    增加。因此，如果因可歸責於業主之事由致工期延長時，承
    包商為提出給付，完成工程所支付之必要費用，自應由業主
    針對承包商之管理費部分予以比例適當調整作為報酬（民法
    第491條第1、2 項參照）。是故，以契約約定之管理費除以
    契約原訂工期之總日數後得出每日之管理費，再以每日之管
    理費乘以因可歸責於業主之故所延長之工期總日數作為計算
    應給付給承包商之管理費，應屬合理。故而，系爭工程既因
    可歸責於被告之原因而延長，則原告因之而增加之管理費，
    屬系爭契約第20條第4項第1款前段被告所指「增加之必要費
    用」，原告以「一式計價」之精神執以計算所增加管理費之
    數額，尚屬可採。本此而論，原告主張實際施工日數扣除原
    約定施工日數，依「一式計價」之方式而為本件主張，自屬
    有據。經查，本件系爭工程之工期依系爭契約書第7條第1項
    第1款前段約定為90 個工作天（自開工之日起算），然實際
    施工日數參照原告所提出系爭工程監造單位陳信旭建築師事
    務所91年4月17日旭建師字第910417 號函及（該函）附件「
    工期核算說明書」（即原證十三）所示，其中系爭工程之「
    中排農路改道工程部分」核計施作128.5 個工作天，其中「
    整地填土工程」部分核計64個工作天，是系爭工程實際施工
    期核計為192.5 個工作天（即以上兩部分工程合計），再加
    計原告准予展期之30個工作天（原證九），足見系爭工程實
    際施工日數長達222.5 個工作天，為系爭工程契約書之預算
    書原訂90個工作天之2.47倍。按系爭工程契約書之預算書原
    訂90個工作天管理費為1,110,164 元（原證十四），以增加
    工作天數1.47倍比例計算，該部分被告即應依約補償原告1,
    631,941元（即1,110,164元×1.47＝1,631,941 元）。是此
    因被告未能配合提供系爭工程所需用地，經被告指示暫時停
    止施工，造成工程進度延誤，亦屬系爭工程契約第20 條第4
    項第1 款前段被告應補償原告所增加之必要費用。故而，原
    告為此部分上開數額之請求，於法亦屬有據，為有理由。
七、再就，原告上開主張因政府實施縮短工時政策，導致原告
    履約費用成本增加部分：按系爭工程契約書第4 條（契約價
    金之調整）之約定，為兩造預先就契約成立後影響契約履行
    雙方就該因此而生之風險預為分配，基於契約自由原則契約
    當事人自可為此之約定，該項約款自有拘本契約當事人之效
    力。觀諸其中第4 項約定：「廠商履約遇有下列政府行為之
    一，致履約費用增加或減少者，契約價金得予調整：政府法
    令之新增或變更。．．．。前款情形，屬中華民國政府所為
    ，致履約成本增加者，其所增加之必要費用，由機關負擔。
    」。是原告以契約成立後因「勞動基準法」第30條規定之修
    正，致履約成本增加，自可依該條款規定而為請求。被告持
    系爭工程契約書第7條（履約期限）第1款已明文約定「星期
    日及休息之星期六免計工期。非休息之星期六以半日計」，
    早就為落實勞工實施週休2日及推動未來全面實施週休2日，
    將工期計算標準予以調整，故有關「勞動基準法」第30條工
    時之修正，於訂約時已慮及並列為契約內容，原告自不得以
    上開原因而為此部分之請求為辯。然觀諸系爭工程契約書第
    7 條之內容，係原告承攬系爭工程，契約當事人之兩造就施
    工日數及計算方式而為之約定，此由「第七條：履約期限」
    之記載即知。是被告所指「星期日及休息之星期六免計工期
    。非休息之星期六以半日計。」為工作天計算之方式（即應
    否扣除），此與系爭工程契約第4 條，兩造就價金調整而為
    之約定無關。是被告此部分之抗辯，自無可採。查系爭工程
    決標（89年6月14 日，見系爭工程契約之開標﹨議標﹨決標
    紀錄，此並為兩造不爭執）後之89年6月28 日，勞動基準法
    第30 條（第1項）已修訂為「勞工每日正常工作時間不得超
    過八小時，每二週工作總時數不得超過八十四小時」，並於
    90年1月1日起施行（勞動基準法第86條）；若以新法平均每
    週工時不得超過42小時，較諸舊法規每週不得超過48小時計
    ，則新修法令足足縮減6 小時，自影響原告履約費用成本增
    加。參諸，原告所提計算式係依(1)行政院主計處90年1 月物
    價統計月報台灣地區營造工程物價指數（包括總指數材料類
    權重、總指數工資類權重、總指數機具設備類權重）。(2)85
    年經濟部工商普查結果（包括勞動支出占生產總額比率、推
    估營造工程材料類隱含工資）。(3)工料分析手冊（包括機具
    設備中隱含作業人員工資、推估營造工程機具設備類隱含工
    資）。(4)系爭工程合約資料（包括合約總價、管理費、保險
    費、營業稅、至89年12月31日完成之工程款、直接工程款、
    合約工期、剩餘工期）。(5)行政院主計處物價統計月報台灣
    地區營造工程物價指數（包括材枓費、工資、機具設備）(6)
    因縮短工時之工率損失。依此基準，而計算工程直接費用及
    管理費，合計為3,481,925 元，尚屬有據。被告雖持行政院
    公共工程委員會（90）工程企字第90028374號函，針對廠商
    因工時縮短政策而有延長工期或增加成本之必要者，原告應
    提出自新修正法定工時施行日起，其需投入人力與修正前之
    比較，再就「必須」、「新增」之人力計算可能增加之成本
    ，據以協商，原告不得未經協商即為此部分之請求為辯。然
    於本件審理中，已諭兩造就部分進行協商，惟被告均無意願
    ，自難再以此為辯。是原告此部分之請求，尚屬合理有據（
    民事訴訟法第222條第2項、並參照上開（六）成本之說明）
    ，自有理由，應予准許。
八、末就，原告上開主張代墊予訴外人台糖公司之地上物補償
    金部分：按系爭工程契約書第9條第21項第1款約定「契約使
    用的土地，由機關於開工前提供，其地界由機關指定。該土
    地之使用如有任何糾紛，由機關負責；其地上（下）物之清
    除，除另有規定外，由機關處理。」，是以系爭土地之範圍
    、界址為何，被告自應予以明確指示，並由被告負責清除地
    上物。經查，本件系爭工程其中「中排農路改道工程」部分
    原設計農路所在位置，原於校園內，經被告指示變更設計後
    ，移到校園外，變更後之農路所在位置，仍有台糖公司栽植
    之甘蔗農作物並未清除乙情，業經證人乙○○到庭證述明白
    （本院94年9月5日審理筆錄）。而原告因中排農路改道因而
    補償予台糖公司地上物補償金117,000 元，亦有原告提出之
    統一發票影本1 紙（原證十五）可稽。是原告係因系爭工程
    其中之「中排農路改道工程」基於被告之指示而為被告代墊
    予台糖公司地上物之損失117,000 元之事實，自堪可信為真
    實。依系爭工程契約第9條第21項第1 款約定，上開117,000
    元本應由被告補償予台糖公司，是原告依上開約定而為該部
    分墊款之主張，自屬有據。被告以民法第189 條規定為據，
    辯稱該部分應由承攬人即原告自行負責，訂定作人即被告無
    關，自無足採。是原告此部分117,000 元之請求，亦有理由
    ，自應予淮許。
九、綜上所述，原告據系爭工程契約第20條第4項第1款前段約定
    而為上開聲明(1)5,317,500元(2)1,631,941元之請求，據系
    爭工程契約第4條第4項約定而為上開聲明3,481,925 元之
    請求，據系爭工程契約第9條第21項第1款約定而為上開聲明
    117,000 元之請求，洵屬適法。故而，原告主張被告應給
    付10,548,366元（即上開合計），及自起訴狀繕本送
    達被告之翌日（即93年11月26日）起至清償日止，按年息5%
    計算之法定遲延利息，為有理由，應予准許，爰為判決如主
    文第1項所示。
十、假執行之宣告：本判決兩造均陳明願供擔保，聲請宣告假執
    行或免為假執行，核無不合，爰分別酌定相當之擔保金額，
    予以准許。
十一、本件事證已為明確，兩造其餘之攻擊、防禦方法，核與判
    決結果不生影響，爰不一一予以論列，併予說明。
十二、據上論結，本件原告之訴為有理由，依民事訴訟法第78條
    、第390條第2項、第392條第2項，判決如主文。
中    華    民    國    95    年     1    月    25    日
                  民事第四庭  法  官  陳添喜
上為正本係照原本作成。
如對本判決上訴，須於判決送達後20日內向本院提出上訴狀。
中    華    民    國    95    年     1    月    25    日
                              書記官


司法院資訊處製作；財團法人民間司法改革基金會備份。
